【裁判字號】    96,自,5
【裁判日期】    970312
【裁判案由】    偽造文書等
【裁判全文】
臺灣彰化地方法院刑事判決                 96年度自字第5號
                                         97年度自字第2號
自  訴  人  丁○○
自訴代理人  林堡欽律師
被      告  乙○○
            甲○○
            丙○○
共      同
選任辯護人  林溢根律師
上列被告等因偽造文書案件，經自訴人提起自訴及追加自訴
，本院判決如下：
    主  文
乙○○、丙○○被訴偽造文書及使公務員登載不實部分（盜賣股
票部分）自訴不受理。
乙○○、丙○○其餘被訴偽造文書部分均無罪。
甲○○均無罪。
    理  由
一、本件自訴意旨如附件自訴狀及追加自訴狀所載。
二、按於第一審辯論終結前，得就與本案相牽連之犯罪或本罪之
    誣告罪，追加起訴，又所謂之相牽連犯罪，係指一人犯數罪
    者、數人共犯一罪或數罪者、數人同時在同一處所各別犯罪
    者、犯與本罪有關係之藏匿人犯、湮滅證據、偽證、贓物各
    罪者，刑事訴訟法第7 條、第265 條第1 項分別定有明文。
    又前開規定，依刑事訴訟法第343 條之規定，於自訴案件亦
    準用之。查本案自訴代理人於第一審辯論終結前，對被告乙○○等人追加自訴偽造文書等罪部分，依前開法條之說明，
    即係適法，合先敘明。
三、自訴不受理部分：
（一）按同一案件經檢察官依第228 條規定開始偵查者，不得再
      行自訴；又不得提起自訴而提起者，應諭知不受理之判決
      ，刑事訴訟法第323 條第1 項前段、第334 條分別定有明
      文。
（二）本件追加自訴意旨以「被告乙○○、丙○○2 人用低於行
      情價格之每股11元，大量取得張烘名下之宇興纖維興業
      股份有限公司（下稱宇興公司）之股票，合計共取得178
      萬股之股票，此交易價格顯不相當，又渠等所謂匯予張烘
      之2 筆各979 萬元之股款（共計1958萬元），亦由渠等
      2 人加以使用，且依諸交易經驗，通常係繳完證券交易稅
      後方會辦理股票過戶之事，惟上開股票之證券交易稅係於
      民國88年3 月2 日始繳納完畢，然被告乙○○、丙○○2
      人竟於88年2 月25日即已將上開股票過戶完畢，而宇興公
      司不顧正常程序即逕允被告2 人辦理過戶登記，顯背於常
      理。是堪認被告乙○○、丙○○2 人係趁張烘昏迷狀況
      不清之際，而於88年2 月25日基於偽造文書之犯意聯絡，
      假藉買賣股票之名目，擅自盜用張烘之印鑑章、股票等
      ，私自辦理上開數量之股票過戶事宜，即以虛偽買賣之方
      式，順利大量掏空張烘之宇興公司股票」，認被告乙○○、丙○○2 人所為係犯刑法第210 條、第214 條之罪嫌
      而予以追加自訴。
（三）惟查自訴人前於88年間，即就被告乙○○、丙○○2 人原
      為宇興公司之董事，持有之股份分別為183 萬股及150 萬
      股，渠等竟趁張烘於88年2 月間急診住院呈昏迷狀態（
      其後於88年5 月2 日因病死亡）之時機，偽以不實之資料
      ，向經濟部申請變更登記丙○○為宇興公司之董事長，乙○○為宇興公司之董事，2 人持股分別暴增為272 萬股及
      23 9萬股（即分別增加89萬股，合計179 萬股），向臺灣
      彰化地方法院檢察署檢察官提起偽造文書之告訴，業經臺
      灣彰化地方法院檢察署檢察官於89年8 月4 日以88年度偵
      字第8832號為不起訴處分確定，有該不起訴處分書1 紙在
      卷可憑，則依刑事訴訟法第323 條第1 項前段規定，自訴
      人已不得就此同一案件再行提起自訴。綜上，自訴人提起
      本件自訴，於法不合，本院應為諭知不受理之判決。
四、無罪部分：
（一）證據能力部分：下列本案所引用之供述證據及非供述證據
      ，除許地增、丙○○、甲○○於本院90年度員簡字第286
      號民事案件所為之陳述外，自訴人、自訴人代理人及被告
      等3 人、選任辯護人對於其餘下列引用之證據並不爭執其
      證據能力。又按刑事訴訟法第159 條第1 項雖規定「被告
      以外之人於審判外之言詞或書面陳述，除法律有規定者外
      ，不得作為證據」，惟同法第159 條之1 亦規定「被告以
      外之人於審判外向法官所為之陳述，得為證據」，而下列
      所引用之許地增、丙○○、甲○○等人於本院90年度員簡
      字第286 號民事案件之陳述，均係渠等向法官所為之陳述
      ，依前揭說明，應得作為證據，是可認後述所引用證據之
      證據能力均無疑義，合先敘明。
（二）按犯罪事實應依證據認定之，無證據不得認定犯罪事實；
      不能證明被告犯罪者，應諭知無罪之判決，刑事訴訟法第
      154 條第2 項、第301 條第1 項分別定有明文；次按認定
      不利於被告之事實，須依積極證據，苟積極證據不足為不
      利於被告事實之認定時，即應為有利於被告之認定，更不
      必有何有利之證據；且認定犯罪事實所憑之證據，其為訴
      訟上之證明，須於通常一般之人均不致有所懷疑，而得確
      信其為真實之程度者，始得據為有罪之認定，倘其證明尚
      未達到此一程度，而有合理之懷疑存在時，自應為無罪之
      認定（最高法院30年上字第816 號及76年臺上字第4986號
      判例參照）。
（三）本件自訴人認被告乙○○、丙○○、甲○○有分別共同偽
      造1620萬元之取款憑條、6 紙借據及20萬元之取款憑條等
      偽造文書之犯行，係以：伍倫綜合醫院診斷書、財團
      法人彰化基督教醫院診斷書、88年3 月18日取款憑條（
      1620萬元）、被告甲○○於臺灣高等法院臺中分院89年
      度重上字第92號侵權行為損害賠償事件之證述、88年3
      月18日存入憑條（存入宇興公司1620萬元）、臺灣銀行
      員林分行91年6 月26日函暨存款往來明細表（宇興公司88
      年間授信存款業務）、臺灣銀行存入、取款憑條各2 紙
      （88年3 月2 日由丙○○、乙○○帳戶各轉979 萬元至張
      烘帳戶）、借據2 紙（借用人張烘，88年3 月2 日
      、88年4 月15日）、張烘之留存印鑑聲明書（87年3
      月2 日）、伍倫綜合醫院90年3 月16日函、他項權利
      證明書（丙○○以土地抵押設定最高限額9 千萬元）、
      臺灣銀行員林分行88年10月19日函（88年3 月2 日、88年
      4 月15日借貸）、被告丙○○於臺灣彰化地方法院檢察
      署91年7 月2 日偵查筆錄（91年度偵續字第31號）、宇
      興公司基本資料查詢表、張烘於臺灣銀行之存款往來
      明細（截至88年5 月3 日仍有1248萬9490元）、乙○○
      、丙○○等人向臺灣銀行之借據6 份，為其論據。惟訊據
      被告乙○○、丙○○、甲○○均堅詞否認有何上開偽造文
      書之犯行，被告乙○○辯稱：伊係受父親張烘於88年2
      月26日之委託前往辦理提領上開1620萬元，父親在88年2
      月27日中風前精神狀況良好，另外前揭6 張向臺灣銀行之
      借據都是在88年1 月份就已經簽好，借據上面日期是撥款
      日期，上面張烘之簽名都是張烘自己簽的，印章也是
      張烘自己蓋的，至於20萬元取款憑條是父親授權伊使用
      於家裡之費用，伊領出20萬元均用在父親喪葬費用，20萬
      元並不夠支付父親喪葬費用，其餘均係伊代墊支出，伊並
      無共同偽造文書等語；被告丙○○辯稱：伊父親有向伊表
      示有交代乙○○去處理1620萬元這件事情，另借據6 張都
      是在88年1 月份就已經簽好，借據上面日期是撥款日期，
      上面張烘之簽名、印章是張烘自己處理的，伊並無共
      同偽造文書等語；被告甲○○辯稱：於3 月18日乙○○拿
      已經蓋好章之取款憑條給伊去提領，並告訴伊說張烘有
      授權，要領取1620萬元借款給宇興使用，乙○○交代伊去
      辦理，所以伊才去領款，另於88年5 月3 日乙○○拿了1
      張已經蓋好張烘印章之取款憑條給伊去領錢，那時伊並
      不知道張烘已經過逝，伊只是負責領錢而已，並無共同
      偽造文書等語。被告乙○○、丙○○、甲○○之選任辯護
      人則為伊等辯護稱：被告乙○○係受張烘委託處理1620
      萬元，而張烘在中風前並無意識不清之情形，提領該16
      20萬確有經張烘之授權；而上開借據6 張業經民事判決
      認定並非偽造，被告乙○○等人自無偽造文書之情形；又
      張烘死亡後，乙○○為全體繼承人之利益，提領存款以
      支付喪葬費，為人情之常，主觀上並無偽造文書之故意，
      且張烘之喪葬事務費用實際支出甚多，被告乙○○等所
      提領款項僅20萬元，全數用於辦理張烘後事尚嫌不足，
      況依遺產及贈與稅法第17條規定，被繼承人之喪葬費用以
      100 萬元計算，被告乙○○等提領20萬元供於喪葬事務費
      用，對張烘之繼承人並無生實質之損害等語。
（五）經查：
１、就自訴被告乙○○、丙○○、甲○○共同偽造1620萬元之取
    款憑條部分：查系爭之1620萬元之取款憑條係於88年3 月18
    日經被告乙○○委託甲○○取款提領並存入宇興公司之帳戶
    乙節，業據被告乙○○、甲○○2 人供述在卷，並有臺灣銀
    行取款、存入憑條各1 紙在卷可稽，堪以認定。而被告乙○○供稱：在86年間伊父親被丁○○盜賣股票，父親有告丁○○返還贈與物，後來父親就決定將宇興公司交給伊與大哥丙○○處理，而上開1620萬元之取款憑條係經父親張烘於88
    年2 月26日授權伊處理等語，另證人即被告丙○○亦於本院
    96年12月19日審理時到庭證述：在88年2 月27日上午在家裡
    書房，伊父親張烘有告訴伊說等股款進入他臺銀私人戶頭
    ，他要借1620萬元給宇興公司，這件事情已經有交代乙○○
    處理，伊在臺灣彰化地方法院檢察署91年度偵續字第31號中
    陳述對於1620萬元伊不清楚，係指1620萬元係伊父親交代乙○○處理的，不是經過伊處理，所以轉帳細節不清楚，因為
    伊父親本意要將宇興公司主導權給伊與乙○○2人，所以交
    待乙○○去處理這些事情等語，查張烘前確曾以「丁○○
    所有財產均為伊所贈與，卻遭丁○○控告伊偽造文書，伊死
    不瞑目，特行使撤銷贈與權以為不孝者戒」等情，向自訴人
    丁○○提出返還贈與物之民事訴訟，此有本院87年度家訴字
    第26號民事判決可資佐證，足見被告乙○○、丙○○等人所
    述：張烘有意將宇興公司之業務交由乙○○、丙○○2位
    兒子處理等語，並非無據。又張烘雖於88年2月27日因急
    診入院，惟經本院向伍倫綜合醫院函查結果：張烘係因再
    發性大腦溢血而急診入院，此為突發情況，發病前之精神狀
    況比較不會受此疾病之影響，而張烘於88年2月27日初來
    急診時意識清楚，而入院期間之88年3月17日意識清醒等語
    （參見伍倫綜合醫院97年1月3日函），可見張烘於88年2
    月27日急診入院時精神狀況尚無意識不清之情形，而於88
    年3月17日即1620萬取款時間之前1日張烘亦屬意識清楚之
    情況，則被告乙○○等供稱：上述1620萬元之取款憑條有經
    張烘授權提領等節並非不可能，又被告甲○○僅係受乙○○委託代為取存上開1620萬元乙節，亦據證人即被告乙○○
    證述在卷，而依自訴人所提出之前揭證據，均無法證明張烘
    於中風住院前數日或期間均屬昏迷狀態而為無識別能力之
    人，依被告乙○○、丙○○等人所述張烘與自訴人丁○○
    之相處情形，並佐以前揭本院87年度家訴字第26號民事判決
    ，可知被告乙○○等人所辯：張烘有意將宇興公司交由被
    告乙○○、丙○○2人管理，而前揭1620萬元之處理係受張
    烘委託等語，應屬有據。
２、就追加自訴偽造臺灣銀行之借據6 張部分：查原任臺灣銀行
    初級襄理之許地增曾於90年10月9 日、90年11月6 日本院90
    年度員簡字第286 號民事訴訟案件中到庭陳述：87年11月間
    張烘本人有打電話到銀行來借款，因為張烘行動不便，
    渠等有到公司拜訪洽談貸款事宜，渠等口頭答應後，要求張
    烘提出書面申請等語，且證人即被告丙○○也於該案件中
    到庭證述：伊有與張烘向臺灣銀行申請貸款，額度共為
    7000萬元，張烘名義1000萬元，伊夫妻及乙○○夫妻名義
    各3000萬元，在88年4 月15日撥款前就已簽妥借據，借據在
    88年1 月就已簽立，張烘是後來才中風的等語，而證人即
    被告甲○○也於該案件中證述：伊於88年1 月拿借據交予張
    烘簽立，張烘知道銀行要撥款叫伊去銀行拿借據，張烘
    簽完名後就交給丙○○簽，並等乙○○也簽完後，伊才將
    借據拿回銀行等語（參見本院90年度員簡字第286 號民事案
    件），顯見張烘對於要向臺灣銀行借款乙事有知悉並為同
    意，而自訴人前於上開民事案件中主張該等借據係屬偽造乙
    節，亦經本院90年度員簡字第286 號民事案件認定自訴人提
    出之證據不足無法認定借據係屬偽造，而判決自訴人「原告
    之訴駁回」，並經本院91年度簡上字第31號維持原判，而上
    訴駁回確定在案，茲自訴人主張被告等偽造上開6 份借據，
    並未提出確切之證據以資佐證，張烘既有同意上開借款，
    自難認定系爭借據6 張係屬被告等人所偽造者。
３、就追加自訴偽造20萬元之取款憑條部分：(1)查張烘固於88
    年5 月2 日死亡，其繼承人有自訴人丁○○及被告乙○○、
    丙○○等人，此業據自訴人及被告等人供明在卷，而被告乙○○有於張烘死亡後，委託被告甲○○在張烘於臺灣銀
    行帳戶內提領存款20萬元之事實，亦據被告乙○○等人坦承
    在卷，並有張烘於臺灣銀行帳戶之交易明細表在卷可證，
    則被告乙○○等人在張烘死亡後確實仍以張烘之名義領
    取上揭存款，固可認定。(2)惟按刑法第210 條、第216 條所
    定行使偽造私文書罪之成立，除以文書內容之虛偽不實為要
    件外，客觀上並須達到足以生損害於公眾或他人之程度，且
    主觀上行為人對其行為已達足以生損害於公眾或他人之程度
    乙節，亦須有認識，始足當之。苟文書內容縱有不實，然客
    觀上並未達到足以生損害於公眾或他人之程度，或行為人對
    於其行為足以對公眾或他人造成損害乙節，並無認識，則與
    上開行使偽造私文書罪之構成要件有間，尚非得以該等罪責
    相繩。又刑法上之偽造文書罪，須以足生損害於公眾或他人
    為成立要件，而所謂足生損害，係指他人有可受法律保護之
    利益，因此遭受損害或有受損害之虞而言（最高法院90年度
    臺上字第7588號判決意旨參照）；(3)查被告乙○○於張烘
    生前與其同住，則張烘倘將系爭印鑑交付被告乙○○保管
    及委其代為領款，並囑咐帳戶內存款用於生活費、喪葬費等
    情，與常情並不相違，而張烘於88年2 月27日中風亦由被
    告乙○○緊急送院急診，可知張烘生前確係由被告乙○○
    等人在照料，又證人即被告丙○○亦於本院審理時證述：伊
    父親張烘之喪葬費用均由乙○○代為支出，且金額很多，
    其中不足額部分乙○○尚為代墊等語，且被告乙○○、丙○○均供述：自訴人丁○○早就離家，對於父親生活或死後喪
    葬費用並無參與，茲參照遺產及贈與稅法第17條第1 項第10
    款規定，繼承人之喪葬費用，應以100 萬元計算，自遺產總
    額中扣除，免徵遺產稅，足徵被告等辯稱伊等所提領款項20
    萬元用以支付上開喪葬費用，顯未逾越一般國人合理喪葬費
    用之範圍。(4)按繼承人自繼承開始時，除民法另有規定外，
    承受被繼承人財產上之一切權利義務；又被繼承人之喪葬費
    用應由遺產總額中扣除，民法第1148條第1 項前段、遺產及
    贈與稅法第17條第1 項第10款定有明文。張烘死亡後，其
    繼承人等人自應由遺產或全體繼承人共同負擔張烘往生之
    殯喪費，而被告乙○○自張烘之款項為20萬元，依張烘
    之生活背景恐不敷支應上揭全數之喪葬費用，足認被告乙○○等提領該等款項，對張烘之全體繼承人之繼承權利，並
    無實質之損害可言，被告提領之款項既係供被繼承人張烘
    之喪葬費使用，且金額尚在上開法定扣除限額內，則對張烘
    全體繼承人之繼承權利並無影響，自不生損害於繼承人。
    準此，被告乙○○等所為，客觀上既無生損害於張烘全體
    繼承人，尚與行使偽造私文書罪之要件亦屬有間，非得以該
    罪相繩。
４、綜上所述，自訴人所提出之前揭證據尚未能證明被告乙○○
    、丙○○、甲○○等人主觀上具備偽造私文書並持以行使之
    故意，及對於可能對公眾或他人造成損害有所認識，又被告
    等被訴上開20萬元提款行為客觀上亦未足生損害於公眾或他
    人，自訴人及其自訴代理人所舉之證據，無從使本院形成被
    告有罪之心證。此外，本院復查無其他積極證據足以證明被
    告乙○○、丙○○、甲○○有何自訴及追加自訴意旨所載之
    偽造文書等犯行，不能證明被告等人犯罪，揆諸前揭說明，
    自應諭知被告等人此部分無罪之判決，以免冤抑。
據上論斷，應依刑事訴訟法第334 條、第343 條、第301 條第1
項，判決如主文。
中    華    民    國    97    年    3     月    12    日
                    刑事第一庭  審判長法  官  簡璽容
                                      法  官  胡宜如
                                      法  官  郭麗萍
以上正本證明與原本無異。
如不服本判決，應於判決送達後10日內，向本院提出上訴書狀，
上訴書狀應「敘述具體上訴理由」，並按他造當事人之人數附繕
本。「切勿逕送上級法院」。
中    華    民    國    97    年    3     月    17    日
                                      書記官  張子涵


司法院資訊處製作；財團法人民間司法改革基金會備份。
